---
title: "R을 이용한 서울시 지도 시각화 예제"
author: "서울시립대 통계학과 이용희 "
date: "2019년 3월 7일"
output:
  prettydoc::html_pretty:
    theme: cayman
    highlight: vignette
---

```{r setup, include=FALSE}
knitr::opts_chunk$set(echo = TRUE)
```

# 안내

이 화일은 창의주제 탐구세미나 1 에서  공간 통계와 시각화의 주제보고서를 작성하는 하는데 도움을 주기 위한 것이다.  R에서 지도 객체를 입력하고 구별 통계 자료를 이용하여  지도 그림으로 시각화하는 과정을 알려주는 예제이다.

## 필요한 라이브러리 

먼저 필요한 라이브러리(library)들을 실행시킨다. 만약에 필요한 라이브러리가 설치가 되어있지 않다면 `install.packages()` 명령을 통하여 먼저 실행한다. `install.packages()`는 최초 한번만 실행하면 라이브러리가 설치된다. 그 이후에 사용할 때마다 `library()` 명령을 통하여 불러오면 된다.  

```{r map1}
library(sp)
library(rgdal)
library(RColorBrewer)
library(dplyr)
library(tidyr)
library(tmap)
library(knitr)
library(kableExtra)
```

## 지도자료 불러오기 

서울의 구별 행정구역 지도화일을 `R`프로그램으로 불러와서 `R`에서 사용할 수 있도록 한다. 지도 자료는 지도 객체(map object)를 위한 특별한 형식인 `SpatialPolygonsDataFrame`으로 저장하는 되어있으며 학생들의 편의를 위하여 **Rdata** 형식의 화일에 저장되어 있다. 함수 `load`를 이용하여 R 데이터 화일 **seoulmap.RData**을 불러오면 지도 객체 `seoul0`을 이용할 수 있다.

서울의 구별 행정구역 지도 객체는 `SpatialPolygonsDataFrame` 형식으로 지정된 `seoul0`에 저장되어있다.

```{r}
load("seoulmap.RData")
seoul0
```


 - 참고: MS-windows 에서는 다음과 같은 경고가 나올 수도 있으며 무시하면 된다.
 
 ```
 Warning messages:
 1: In strsplit(x, "\n") : input string 1 is invalid in this locale
 ```

## 지도자료 객체 `SpatialPolygonsDataFrame` 의 구조 

 지도 객체(map object) `seoul0`은 어떻게 구성되어 있는지  자료의 구성과 구조를 각각 `class` 과 `slotNames` 함수로 파악할 수 있다. 
 
지도 객체(map object) `seoul0`은 `SpatialPolygonsDataFrame`이라는  클래스(class)로 정의되어 있으며 이는 `R`에서 지도 자료를 저장하는 기본적인 자료 형식이다. 

```{r}
class(seoul0)
```

또한 지도객체 `seoul0` 는 5개의 내부자료(slot 이라고 부른다)로 구성되어 있다. 이 내부자료는 함수 `slotNames`를 이용해서 어떤 이름으로 저장되어 있는지 알 수 있다.  내부자료 5개 중에서 `data`는 각 행정구역의 특성을 포함하는 데이터프레임(`dataframe`)이며 나머지 4개의 내부자료(`polygon`, `plotOrder`,  `bbox`,  `proj4string`)는 지도의 위치정보(점, 선, 경계 등)와 투영법(projection)에 대한 자료이다.

```{r}
slotNames(seoul0)
```

지도 객체(map object) `seoul0`안에 포함된 실제 자료(data)는 `seoul0@data`에 저장되있으며  
그 안에 있는 자료의 일부를 함수 `head`를 통해서 볼 수 있다. 옵션 `n=10`는 처음 10개의 자료만 출력하라는 의미이다. 

```{r}
head(seoul0@data,n=10)
```
 


자료 `seoul0@data`에 들어 있는 각 변수들의 이름을 `names` 함수로 볼 수 있다.

```{r}
names(seoul0@data)
```
 - `code` : 행정구역코드(구)
 - `engname`: 영어 행정구역 이름(구)
 - `name` : 한글행정구역 이름(구)
 
함수 `kable`을 이용하여 지도의 자료를 다음과 같이 나타낼 수 있다. 

```{r}
head(seoul0@data) %>%   kable() %>%   kable_styling(bootstrap_options = "striped", full_width = F) 
```
# 지도 그리기

함수 `qtm`를 이용하여 서울의 구경계지도를 그려보자. 지도를 그리는 경우 
함수 `qtm`의 선택명령어 `text = "name"` 위에서 생성한 각 구의 한글이름을 출력한다. 또한 구 이름의 문자 크기는 선택명령어 `text.size = 0.7`에 있는 비율값으로  조정할 수 있다.

```{r}
qtm(seoul0, text = "name", text.size = 0.7)
```


# 자료 결합 


## CSV 외부 화일 읽어오기

이제 구별 인구자료를 외부화일에서 불러들여 지도자료와 결합해 보자. 

cvs 화일 **seoulpop-win.csv**에 저장된  인구자료를 데이터프레임 `pop`에 불러온다.

```{r}
pop <- read.table("seoulpop-win.csv", sep=",", header = TRUE)
```

데이터프레임 `pop` 의 내용은 다음과 같다.

```{r}
head(pop, n=5)
```

함수 `kable`을 이용하여 데이터프레임 `pop` 를 다음과 같이 나타낼 수 있다. 선택명령문 `font_size = 7` 는 문자의 크기를 조정한다.

```{r}
head(pop,n=30) %>%   kable() %>%   kable_styling(bootstrap_options = "striped", full_width = T, font_size = 7) 
```

 - `year` : 년도
 - `name`: 한글행정구역 이름(구)
 - `house`: 가구수
 - `pop`: 인구수
 - `popm`: 남자 인구수
 - `popf`: 여자 인구수
 - `foreign` : 외국인 인구수
 - `density`: 인구밀도
 - `area` : 면적
 - `numhouse`: 가구당 평균 인구
 - `old65`: 65세 이상 인구수 


## 자료의 선택

이제 2017년의 구이름 `name`, 서울 구별 인구 `pop`, 65세 이상 인구 `old65`를 선택하여 데이터프레임 `values`에 저장한다.
이 경우 구의 이름이 **합계**인 자료는 제외한다.

```{r}
values <- pop %>% filter(year == 2017) %>% select(c("name","pop","old65"))
values <- values %>% filter( name != "합계" )
values
```

함수 `kable`을 이용하여 2017년의 서울시 구별 인구를 표로 나타내 보자.

```{r}
values %>%   kable() %>%   kable_styling(bootstrap_options = "striped", full_width = F)
```

## 자료의 결합

이제 2017년의 서울 구별 인구가 저장된 데이터프레임 `values`를 지도자료에 결합하자. 함수 `left_join`은 두 개의 데이터프레임 `seoul0@data` 과 `values`를 결합하는데 결합의 기준이 되는 식별변수(ID variable)는 `name`을 이용하고 결합기준은 첫 번째 지정된 자료를 이용한다(`left`의 의미). 

```{r}
seoul0@data <- left_join(seoul0@data,values, by = "name")
seoul0@data %>%   kable() %>%   kable_styling(bootstrap_options = "striped", full_width = F)
```

## 인구 지도 그리기

2017년 구별 인구를 함수 `qtm`을 이용하여 그림으로 그려보자. 인구의 규모는 색깔로 표시되며 (선택명령어 `fill ="pop"`) 범례(label)는 자동으로 출력된다. 선택명령어 `title`은 그림의 제목을 지정한다. 

```{r }
qtm (seoul0,  fill ="pop", text = "name", title="2017년 서울시 구별 인구", text.size = 0.7)
```


# 여러 개의 지도의 생성

이제 시간에 따른 인구의 변화를 보여주는 여러 개의 지도를 작성하려고 한다.  

## 시간별 인구 변화를 나타내는 지도 

먼저 함수 `st_as_sf`를 이용하여 지도객체 `seoul0`에 있는 `data` 자료만을  추출하여 지도 데이터프레임(sf datframe) `seoul0data` 에 저장한다. 지도 데이터프레임(sf datframe)은 지도의 자료를 `SpatialPolygonsDataFrame` 형식보다 더 간략하게 저장하는 형식이다.   

마지막으로 `select` 함수를 이용하여 두개의 변수 `name`과 `geometry`만 선택하여 저장한다. 


```{r}
seoul0data <- st_as_sf(seoul0)
class(seoul0data)
seoul0data <- seoul0data %>% select( name,  geometry)
```

새롭게 만든 데이터프레임 `seoul0data`에는 각 구의 위치정보가 변수 `geometry`에 저장되어 있다. 

```{r}
head(seoul0data,n=2) %>%   kable() %>%   kable_styling(bootstrap_options = "striped", full_width = T, font_size = 10) 
```

다음으로 인구자료 `pop`에서  1992, 1997, 2002, 2007, 2012, 2017년의 서울시 구별인구를 선택하여 데이터프레임 `pop1`에 저장한다. 이때 구이름이 **합계**인 경우를 제외한다. 

함수 `filter`에서 선택명령어 `year %in% c(1992,1997,2002,2007,2012,2017)` 는 변수 `year`의 값이  벡터 `c(1992,1997,2002,2007,2012,2017)`에 있으면 선택한다. 

```{r}
pop1 <- pop %>% select(year,name,pop, old65) %>%  filter(name != "합계", year %in% c(1992,1997,2002,2007,2012,2017))
```


이제 데이터프레임 `seoul0data`과 6개년도의 인구가 있는 데이터프레임 `pop1` 를 결합하여 `pop1_long`을 만들고 지도정보를 가지는 SF 데이터프레임으로 다시 변환해준다.

```{r}
pop1_long <- left_join(pop1, seoul0data, by = "name")
pop1_long <- st_as_sf(pop1_long)
```


```{r}
head(pop1_long,n=2) %>%   kable() %>%   kable_styling(bootstrap_options = "striped", full_width = T, font_size = 10) 
```

다음은 1992년부터 2017년까지 5년 간격으로 구별 인구의 변화를 보여주는 그림이다. 

```{r dpi = 200}
tm_shape(pop1_long) +
tm_polygons("pop") +
tm_facets(by = "year") +
tm_text(text = "name",size=0.3)+
tm_layout(title = "1992-2017년까지 서울시 구별 인구의 변화")  
```

위에서 4개의 함수들은 `+` 로 연결되어 차례로 아래와 같은 작업을 수행한다.

  - `tm_shape(pop1_long)`: SF 데이터프레임 `pop1_long`을 지도로 지정
  - `tm_polygons("pop")`: 변수 `pop`를 이용하여 지도를 작성
  - `tm_facets(by = "year")` : 변수 `year`별로 지도를 작성 
  - `tm_text(text = "name",size=0.6)`: 변수 `name`으로 문자를 출력
  - `tm_layout(title = "1992-2017년까지 서울시 구별 인구의 변화")`: 그림의 제목을 지정

다음 1992년부터 2017년까지 5년 간격 구별로 65세 이상 노인 인구의 변화를 보여주는 그림이다. 

```{r  dpi = 200}
tm_shape(pop1_long) +
tm_polygons("old65") +
tm_facets(by = "year") +
tm_layout(title = "1992-2017년까지 서울시 구별 65세 이상 노인 인구의 변화")  
```

이제 새로운 변수 `old65ratio`인 노인 인구의 비율(벡분율)을 계산하여 그 값을 지도로 그리는 방법을 살펴보자

먼저 새로운 변수를 만드는 함수 `mutate`를 사용하여 노인인구 `old65`를 전체 인구 `pop`로 나누어 100을 곱하여 백분율을 계산한다. 이때 `round`함수를 이용하여 소수 2자리로 만들어 (`digit=2`)  새로운 변수 `old65ratio`에 저장한다.

```{r }
pop1_long <- pop1_long %>% mutate(old65ratio = round(old65/pop*100, digit=2))
pop1_long
```

이제 새로운 변수 `old65ratio`를 그리면 지난 15년간의 구별 노인 인구의 비율의 변화를 알 수 있다.

```{r  dpi = 200}
tm_shape(pop1_long) +
tm_polygons("old65ratio") +
tm_facets(by = "year")  +
tm_layout(title = "1992-2017년까지 구별 65세 이상 노인인구 비율(%)의 변화")  
```
